【裁判字號】    92,婚,713
【裁判日期】    920812
【裁判案由】    離婚等
【裁判全文】
臺灣台中地方法院民事判決  九十二年度婚字第七一三號
    原      告  乙○○
    被      告  甲○○
右當事人間請求離婚事件，本院裁定如左：
    主      文
准原告與被告離婚。
訴訟費用由被告負擔。
    事      實
甲、原告方面：
  一、聲明：求為判決如主文所示。
  二、陳述：兩造於民國（下同）七十九年十二月二日結婚，已育有子女黃元宏、黃
      元泰二人。惟自八十三年十一月間起，被告忽反常態，經常單獨外出後，即音
      訊全無，而棄家庭於不顧，對原告及子女生活不聞不問，非但未曾返家共同生
      活，且在外行為不檢，原告初念及子女尚幼，需要完整家庭，期被告能修正自
      己行為，然雖原告一再相忍及百般規勸，亦無法挽回。詎被告竟不知珍惜及收
      斂，反而變本加厲，任家人再三規勸，仍置若罔聞，甚且動輒惡言相向，行為
      更加放蕩，竟不顧夫妻情義，離家出走，甚且在外與人通姦，且於九十一年九
      月一日，產下一女黃晴。按被告離家迄今九餘年期間，對原告及子女生活不聞
      不問，非但未曾返家共同生活，且在外與人通姦生子，雙方婚姻實已名存實亡
      ，長久如此，原告實已心力交瘁，使原告精神倍感痛苦，對兩造婚姻亦不敢抱
      以任何幸福之期待。按被告既無不能同居之正當理由，足認被告非但違反婚姻
      係夫妻共營共同生活之本旨。按夫妻間發生足以使婚姻難以維持之重大事由者
      ，雖不符合該條第一項所列各款情形，亦無不准依該法條第二項訴請離婚之理
      。綜上兩造即已分居，且被告與人同居在外，二造形同陌路，早已不營夫妻之
      共同生活，且被告對原告及子女生活情況，早已不加聞問，兩造既已別居達九
      年之久，已無夫妻情份，且其不能同居之原因係由於被告逕自離家在外所致，
      被告分居離家在外並無正當理由，兩造間之婚姻既已生破綻而顯無回復之希望
      ，應認兩造間存有難以維持婚姻之重大事由，兩造間之婚姻已生破綻，客觀上
      確實難以繼續維持婚姻共同生活，且顯無回復之希望，而其分居之責任應歸屬
      於被告，從而原告依上揭理由請求離婚，於法自無不合。為此，本於民法第一
      千零五十二條第一項第二項之規定，訴請判決離婚。
  三、證據：提出戶籍謄本二份、中央健康保險局通知單一份為證，並請求傳訊證人
      即兩造子女黃元宏、黃元泰。
乙、被告方面則未於言詞辯論期日到場，亦未提出任何書狀作何聲明或陳述。
丙、本院依職權向桃園縣復興鄉戶政事務所調取黃晴出生登記等件資料。
    理      由
一、本件被告受合法之通知，無正當理由，未於言詞辯論期日到場，經核無民事訴訟
    法第三百八十六條所列各款之情形，爰依原告之聲請，准由其一造辯論而為判決
    。
二、原告主張兩造於七十九年十二月二日結婚，目前婚姻關係存續中，並育有子女二
    人，詎被告於八十三年間，即離家他去，迄今九餘年，被告棄家庭於不顧，且均
    不知去向，復與他人通姦，且於九十一年九月一日產下一女黃晴之事實，業據原
    告提出戶籍謄本、中央健康保險局通知單為證，復據證人即兩造子女黃元宏到庭
    證稱：「幼稚園就沒有見過媽媽，已經對媽媽沒有印象了，這段時間都沒有聯絡
    過」等語；另子女證人黃元泰亦證稱：「對媽媽沒有印象。從來沒有見過媽媽」
    等語（見本院九十二年六月十二日言詞辯論筆錄第二、三頁）。此外徵之本院依
    職權向桃園縣復興鄉戶政事務所調取訴外人黃晴出生登記等件資料結果，被告確
    於離家在外期間之九十一年九月一日產下一女黃晴，亦有該戶政事務所於九十二
    年六月十八日桃復戶字第九二○○○一五六五號」函附戶籍謄本、出生登記申請
    書、出生證明書各影本一紙在卷可參，互核相符。綜上各情，參互以觀，可認原
    告前揭指訴尚非憑空虛構。是依前揭證據及證人證詞觀之，原告主張兩造分居九
    年餘，及被告不盡家庭義務，且在外與人通姦生子乙情，自應信為真實。
三、第按民法第一千零五十二條第二項之抽象離婚事由，係以「有前項（即第一項具
    體離婚事由）以外之重大事由，難以維持婚姻者，夫妻之一方得請求離婚但其事
    由應由夫妻之一方負責者，僅他方得請求離婚」為要件。是對於家庭生活之美滿
    幸福，有妨礙之情形，即得認其與此之所謂難以維持婚姻之重大事由相當。（最
    高法院七十九年台上字第一○四○號判決及八十六年度第二次民事庭會議決議可
    資參照）。至於是否有難以維持婚姻之重大事由，其判斷標準為婚姻是否已發生
    破綻而無回復之希望，此不可僅由原告已喪失維持婚姻意欲之主觀面加以認定，
    而應依客觀的標準，即難以維持婚姻之事實，是否已達於倘處於同一境況，任何
    人均將喪失維持婚姻希望之程度以決之（最高法院八十七年度台上字第一三０四
    號判決意旨參照）。再按婚姻係以夫妻之共同生活為目的，配偶應互信互賴、相
    互協力，以保持共同生活之圓滿、安全及幸福，因而夫妻應相互尊重以增進情感
    和諧及誠摯之相處，此為維持婚姻之基礎，若此基礎不復存在，致夫妻無法共同
    生活，無復合之可能者，即應認有難以維持婚姻之重大事由存在。另參諸最高法
    院八十六年度台上字第六０六號判決要旨載：「民法親屬編於七十四年修正後，
    於第一千零五十二條增列第二項離婚事由之概括規定，准『有前項以外之重大事
    由，難以維持婚姻者，夫妻之一方得請求離婚』，其目的在使夫妻請求裁判離婚
    之事由較富彈性。是夫妻間發生之情事，苟足使婚姻難以維持，即無不准依該條
    第二項訴請離婚之理，不因當事人併據同一事實主張有該條第一項離婚原因而有
    不同」。暨同院八十六年三月四日八十六年度第二次民事庭會議決議載：「民法
    親屬編於民國七十四年修正後，於第一千零五十二條增列第二項離婚事由之概括
    規定，其目的在使夫妻請求裁判離婚之事由較富彈性。是夫妻間發生足使婚姻難
    以維持之重大事由者，雖不符合該條第一項所列各款情形，亦無不准依該法條第
    二項訴請離婚之理」等見解，可知為符合現代多元化社會生活需要，使裁判離婚
    之事由較富彈性，當婚姻破裂，夫妻已無共同生活之實質時，即得請求離婚。
四、揆之上開法律之立法意旨，乃係參照各國離婚法採破綻婚之立法趨勢，增列上開
    概括性之規定，期使裁判離婚較富彈性。且按婚姻係男女以終生生活為目的之共
    同生活關係，此共同生活體，不但須夫妻營共同生活，且負起保護養育其子女之
    義務，倘事實上已經分居各自獨立生活多年，雙方誠摰互信之感情基礎，已經不
    復存在，依一般人之生活經驗，顯然難期修復，雙方共同生活的婚姻目的已經不
    能達成，而其事由之發生，依一般社會感情，尚難認為應完全歸責於夫妻之一方
    時，應可認係民法第一千零五十二條第二項所定難以維持婚姻之重大事由，而許
    夫妻雙方為離婚之請求，否則，勉強維持婚姻之形式，反而會對雙方各自追求幸
    福生活之機會造成不必要之限制。經查，本件被告自八十三年間即不知去向，而
    在外與人同居生子，此依社會上一般觀念為體察，被告有此行為，著實對兩造的
    家庭產生不良的影響。再者，被告離家九年餘，期間音訊全無，未盡其為人妻、
    為人母之責任，棄原告及子女之生活於不顧，自足妨礙家庭生活之美滿幸福。再
    斟酌婚姻關係中當事人之行為、態度、年齡、性格、教育程度、別居狀態及其時
    間之久暫綜合考量，應認兩造間存有難以維持婚姻之重大事由，且其不能同居之
    原因係由於被告逕自離家在外所致，而被告就其分居在外，復未舉證其有正當理
    由。是按本件兩造間既分居九餘年，既不營夫妻之共同生活，且被告在外與人通
    姦生子，無夫妻之情分，亦無夫妻共同生活之實，此顯與婚姻係一男一女之兩性
    結合，以組織家庭，共同生活為目的之宗旨相違背，益見被告已喪失維持婚姻之
    意欲，兩造之婚姻已生破綻而無回復之希望。綜上，原告主張兩造間有不能維持
    婚姻之重大事由，核屬有據，而兩造間之婚姻既已生破綻，而顯無回復之希望，
    從而原告訴請裁判離婚，洵屬正當。本院參酌上開事證及德國、瑞士關於別居期
    間（三年至五年不等）之規定，認為兩造間之婚姻已生破綻，客觀上確實難以繼
    續維持婚姻共同生活，且顯無回復之希望，而其分居之責任應歸屬於被告，從而
    原告依上揭理由請求離婚，自無不合，應予准許。據此原告依民法第一千零五十
    二條第二項請求判決離婚，洵屬正當，應予准許。
五、結論：本件原告之訴為有理由，並依民事訴訟法第三百八十五條第一項前段、第
    七十八條，判決如主文。
中      華      民      國    九十二    年      八      月     十二     日
                              臺灣臺中地方法院家事法庭
                                  法     官   楊  熾  光
右正本證明與原本無異。
如不服本判決，應於送達後廿日內，向本院提出上訴狀並表明上訴理由，如於本判決
宣示後送達前提起上訴者，應於判決送達後廿日內補提上訴理由書（須附繕本）。
中      華      民      國    九十二    年      八      月     十二     日
                                  法院書記官  何  俞  瑩


司法院資訊處製作；財團法人民間司法改革基金會備份。
